ACORDAO-COMPLETO-2525080

ACÓRDÃO 514/2022 ATA 2/2022 - PRIMEIRA CÂMARA

VISTOS, relatados e discutidos os atos de concessão de pensão militar às interessadas acima arroladas.
ACORDAM os Ministros do Tribunal de Contas da União, reunidos em sessão da 1ª Câmara, diante das razões expostas pelo relator, com fundamento no art. 71, inciso III, da Constituição Federal, nos arts. 1º, inciso V, 39, inciso II, e 45 da Lei 8.443/1992 e nos arts. 260 e 262 do Regimento Interno e na Súmula TCU 106, em:
9.1. considerar legais e autorizar o registro dos atos de concessão de pensão militar em benefício de Albaniza Giselda Silva de Souza; Amalia Miriam da Silva Araújo; Angelica Ramalho de Souza; Dircilene Claudia Miranda dos Santos; Lazire da Silva Maciel; Marcia Damiana da Silva; Maria da Conceição Silva; Rosimeri da Silva Riet Brasil; e Vanessa Miranda dos Santos Cardoso;
9.2. considerar ilegais e negar registro ao ato de concessão de pensão militar em benefício de Beatriz Orlandini Gama e Silva e Izabel Gama e Silva Furtado de Mendonca;
9.3. dispensar o ressarcimento das quantias indevidamente recebidas de boa-fé pelas beneficiárias do ato ora considerado ilegal até a data de ciência desta deliberação pelo órgão de origem;
9.4. determinar ao Comando da Marinha que:
9.4.1. no prazo de 15 (quinze) dias a contar da ciência desta deliberação:
9.4.1.1. suste os pagamentos decorrentes dos atos ora impugnados, sob pena de responsabilidade solidária da autoridade administrativa omissa;
9.4.1.2. dê ciência do inteiro teor desta deliberação às interessadas e as alerte de que o efeito suspensivo proveniente da interposição de possíveis recursos perante o TCU não as eximirá da devolução dos valores percebidos indevidamente após a respectiva notificação, caso os apelos não sejam providos;
9.4.2. no prazo de 30 (trinta) dias a contar da ciência desta deliberação:
9.4.2.1. encaminhe a este Tribunal comprovante da ciência das interessadas;
9.4.2.2. emita novo ato, livre das irregularidades ora apontadas, e o submeta, por intermédio do sistema e-Pessoal, a nova apreciação por este Tribunal.

PENSÃO MILITAR. Atos de Pensão militar do Comando da Marinha enviados ao TCU para fins de análise e julgamento.

Primeira Câmara

Comando da Marinha

3. Interessados: Albaniza Giselda Silva de Souza (XXX.657.777-XX); Amalia Miriam da Silva Araújo (XXX.679.587-XX); Angelica Ramalho de Souza (XXX.478.987-XX); Beatriz Orlandini Gama e Silva (XXX.734.807-XX); Dircilene Claudia Miranda dos Santos (XXX.544.057-XX); Izabel Gama e Silva Furtado de Mendonca (XXX.513.027-XX); Lazire da Silva Maciel (XXX.649.707-XX); Marcia Damiana da Silva (XXX.671.568-XX); Maria da Conceição Silva (XXX.575.298-XX); Rosimeri da Silva Riet Brasil (XXX.084.297-XX); Vanessa Miranda dos Santos Cardoso (XXX.642.397-XX)

13.1. Ministros presentes: Walton Alencar Rodrigues (Presidente), Benjamin Zymler e Jorge Oliveira (Relator).
13.2. Ministro-Substituto convocado: Augusto Sherman Cavalcanti.
13.3. Ministro-Substituto presente: Weder de Oliveira.

JORGE OLIVEIRA

Adoto como relatório o parecer exarado no âmbito do Ministério Público junto ao TCU - MPTCU (peça 12) , o qual discordou da proposta de encaminhamento formulada pela Secretaria de Fiscalização de Integridade de Atos e Pagamentos de Pessoal e de Benefícios Sociais - Sefip (peças 9 e 10) :
"Versam os autos sobre processo consolidado com pensões militares deferidas pelo Serviço de Inativos e Pensionistas da Marinha - SIPM.
A Secretaria de Fiscalização de Pessoal - Sefip - opina pela legalidade e registro das concessões, por intermédio dos pareceres uniformes constantes de peças n.ºs 9 e 10.
O instituidor Roberto Gama e Silva ocupava o posto de Contra-almirante, à véspera da passagem para a inatividade, e foi reformado por idade limite em 1.º/01/2000, com os proventos calculados no posto de Vice-Almirante, por contar mais de 30 anos de tempo de serviço. O ato inicial de reforma do militar foi considerado legal pela Corte de Contas no processo TC-Processo 006.293/2005-9 (fls. 1/2 da peça n.º 11) .
Posteriormente, consta ato de alteração da reforma inicial, por incapacidade superveniente à reforma por idade limite, com laudo médico e vigência a contar de 08/01/2008. Com a referida alteração, os proventos do militar passaram a ser atribuídos no posto de Almirante de Esquadra. O formulário em questão teve a apreciação prejudicada, por perda de objeto, nos autos do processo TC-Processo 023.927/2013-5 (fls. 3/4 da peça n.º 34) .
Dado esse histórico, o benefício pensional ora em análise, deferido às filhas do militar, foi calculado no posto de Almirante (peça n.º 4) .
Pelos fundamentos legais informados no ato de pensão de peça n.º 4, bem como nos formulários de reforma acostados à peça n.º 11, evidencia-se que o militar, quando já estava reformado por idade limite, obteve melhoria em sua reforma, por haver sido acometido de doença especificada em lei, passando a receber proventos de Almirante de Esquadra, com fundamento nos incisos III, IV ou V do artigo 108, combinado com o § 1.º do artigo 110, todos da Lei n.º 6.880/1980.
Por intermédio do Acórdão n.º 2.225/2019, da relatoria do eminente Ministro Benjamin Zymler, o Plenário da Corte de Contas firmou entendimento no sentido de que não há embasamento legal para o cálculo dos proventos de reforma ter por referência dois postos acima daquele ostentado pelo militar na atividade, no caso de militar já reformado. Isso porque, de acordo com a deliberação proferida pelo Pleno do Tribunal, a melhoria prevista no artigo 110 da Lei n.º 6.880/1980 somente é aplicável ao militar acometido de doença especificada enquanto estiver na ativa ou na reserva remunerada, ficando excluído o militar que já tenha sido reformado. Transcrevemos o referido dispositivo legal:
'Art. 110. O militar da ativa ou da reserva remunerada, julgado incapaz definitivamente por um dos motivos constantes dos incisos I e II do art. 108, será reformado com a remuneração calculada com base no soldo correspondente ao grau hierárquico imediato ao que possuir ou que possuía na ativa, respectivamente. (Redação dada pela Lei nº 7.580, de 1986) 
§ 1º Aplica-se o disposto neste artigo aos casos previstos nos itens III, IV e V do artigo 108, quando, verificada a incapacidade definitiva, for o militar considerado inválido, isto é, impossibilitado total e permanentemente para qualquer trabalho.
§ 2º Considera-se, para efeito deste artigo, grau hierárquico imediato:
a) o de Primeiro-Tenente, para Guarda-Marinha, Aspirante-a-Oficial e Suboficial ou Subtenente;
b) o de Segundo-Tenente, para Primeiro-Sargento, Segundo-Sargento e Terceiro-Sargento; e
c) o de Terceiro-Sargento, para Cabo e demais praças constantes do Quadro a que se refere o artigo 16.
§ 3º Aos benefícios previstos neste artigo e seus parágrafos poderão ser acrescidos outros relativos à remuneração, estabelecidos em leis especiais, desde que o militar, ao ser reformado, já satisfaça às condições por elas exigidas.
§ 4º O direito do militar previsto no artigo 50, item II, independerá de qualquer dos benefícios referidos no caput e no § 1° deste artigo, ressalvado o disposto no parágrafo único do artigo 152. (Revogado pela Medida Provisória nº 2.215-10, de 31.8.2001) 
§ 5º Quando a praça fizer jus ao direito previsto no artigo 50, item II, e, conjuntamente, a um dos benefícios a que se refere o parágrafo anterior, aplicar-se-á somente o disposto no § 2º deste artigo' (Revogado pela Medida Provisória nº 2.215-10, de 31.8.2001) .
Reproduzimos a ementa do Acórdão n.º 2.225/2019:
'ATOS DE REFORMA. ALTERAÇÃO DE UMA DAS CONCESSÕES PARA ELEVAÇÃO, EM UM GRAU HIERÁRQUICO, DO POSTO SOBRE O QUAL CALCULADOS OS PROVENTOS DO INATIVO, EM FACE DA SUPERVENIÊNCIA DE INVALIDEZ PERMANENTE DECORRENTE DE DOENÇA ESPECIFICADA EM LEI. MILITAR ANTERIORMENTE REFORMADO COM PROVENTOS JÁ CALCULADOS SOBRE O POSTO HIERÁRQUICO SUPERIOR, POR TEMPO DE SERVIÇO. AUSÊNCIA DE PREVISÃO LEGAL PARA EXTENSÃO DA VANTAGEM ESTABELECIDA NO ART. 110 DA LEI 6.880/1980 A MILITARES JÁ REFORMADOS, BEM COMO PARA O ACRÉSCIMO DE DOIS POSTOS NO CÁLCULO DOS PROVENTOS. NEGATIVA DE REGISTRO. DETERMINAÇÕES. LEGALIDADE E REGISTRO DAS DEMAIS CONCESSÕES'.
9.	No mesmo sentido da deliberação proferida pela Corte de Contas, há precedentes exarados pelo Superior Tribunal de Justiça - REsp 1.381.724/RS, Relatora Ministra REGINA HELENA COSTA, PRIMEIRA TURMA, DJe 10/5/2017; AgRg no REsp 1.539.940/RS, Relatora Ministra ASSUSETE MAGALHÃES, SEGUNDA TURMA, DJe 29/3/2016; REsp 1784347/RS, Rel. Min. Herman Benjamin, Segunda Turma, julgado em 2/4/2019, DJe de 23/4/2019; REsp 1.340.075/CE, Rel. Min. Castro Meira, Segunda Turma, julgado em 9/4/2013, DJe de 15/4/2013; AgRg nos EDcl no Resp 966.142/RJ, Rel. Min. Marco Aurélio Bellizze, Quinta Turma, julgado em 26/2/2013, DJe de 5/3/2013.
10.	Entendemos que a pensão militar constante de peça n.º 4 está irregular, devendo o órgão militar promover o recálculo do benefício, excluindo-se a majoração de posto prevista no artigo 110 da Lei n.º 6.880/1980, dispensado o ressarcimento das importâncias indevidamente recebidas de boa-fé pelas pensionistas, nos termos do que dispõe a Súmula TCU n.º 106.
11.	Quanto aos demais atos, acolhemos a proposta de legalidade e registro.
12.	Ante todo o exposto, com as vênias de estilo por divergir parcialmente do encaminhamento oferecido pela Sefip às peças n.ºs 9 e 10, esta representante do Ministério Público de Contas propõe ao Tribunal que:
	12.1. considere ilegal e negue o registro ao ato de reversão de pensão militar instituída por Roberto Gama e Silva (CPF n.º XXX.571.007-XX) - formulário de peça n.º 4, ficando dispensada a devolução das importâncias indevidamente recebidas de boa-fé pelas pensionistas, de acordo com o disposto na Súmula TCU n.º 106;
	12.2. seja determinado ao Serviço de Inativos e Pensionistas da Marinha que, no prazo máximo de 15 (quinze) dias:
	12.2.1 proceda à correção dos proventos da pensão militar paga às pensionistas do instituidor Roberto Gama e Silva, a fim de que deixe de ser atribuída a melhoria de posto prevista no artigo 110 da Lei n.º 6.880/1980, incabível ao militar que, à época da incapacidade, já se encontrava reformado por idade limite;
	12.2.2. encaminhe novo formulário à consideração da Corte de Contas, por intermédio do sistema e-Pessoal, com a correção da irregularidade relativa ao cálculo do benefício, e
	12.3. considere legais as demais pensões militares constantes dos presentes autos."

não há

Procuradora-Geral Cristina Machado da Costa e Silva

PENSÕES MILITARES. ELEVAÇÃO DOS PROVENTOS DE UM DOS INSTITUIDORES EM DECORRÊNCIA DE CONSTATAÇÃO DE INVALIDEZ QUANDO JÁ SE ENCONTRAVA REFORMADO. ILEGALIDADE E NEGATIVA DE REGISTRO DE UM DOS ATOS. LEGALIDADE E REGISTRO DOS DEMAIS. DETERMINAÇÕES.

PENSÃO MILITAR (PMIL)

Secretaria de Fiscalização de Integridade de Atos e Pagamentos de Pessoal e de Benefícios Sociais (Sefip)

Em exame cinco pensões militares concedidas pelo Comando da Marinha.
A Secretaria de Fiscalização de Integridade de Atos e Pagamentos de Pessoal e Benefícios Sociais - Sefip propõe o julgamento pela legalidade e o consequente registro dos atos.
Por sua vez, o Ministério Público junto ao TCU discorda da unidade técnica e propõe a ilegalidade do ato de pensão militar instituído por Roberto Gama e Silva e a legalidade dos demais atos.
A ilegalidade constatada decorre da inclusão, nos proventos, da vantagem prevista no art. 110, § 1º, da Lei 6.880/1980 (Estatuto dos Militares) , vinculada à constatação de invalidez do instituidor posteriormente a sua reforma, hipótese não contemplada no dispositivo legal.
Acompanho o parecer do MPTCU, cujos fundamentos incorporo às minhas razões de decidir.
O instituidor Roberto Gama e Silva ocupava o posto de contra-almirante quando passou para a inatividade, tendo sido reformado por limite de idade com proventos correspondentes ao posto de vice-almirante. Posteriormente, houve alteração dos proventos para os equivalentes ao posto de almirante de esquadra. Em decorrência de falecimento do militar, o ato de alteração de reforma teve seu julgamento considerado prejudicado por meio do Acórdão 5629/2013-TCU-Segunda Câmara, da relatoria da Ministra Ana Arraes. O ato de pensão militar foi encaminhado ao TCU em 9/3/2020, tendo como base de cálculo os proventos de almirante de esquadra.
Nesse último ato consta como fundamento: "Por ter sido considerado inválido, faz jus ao grau hierárquico imediato, inclusive considerando-se os graus hierárquicos dispostos no §2º, do art. 110, da Lei nº 6.880/80."
O mencionado art. 110, §§ 1º e 2º, do Estatuto dos Militares, na redação dada pela Lei 7.580/1986, assim dispõe:
"Art. 110. O militar da ativa ou da reserva remunerada, julgado incapaz definitivamente por um dos motivos constantes dos incisos I e II do art. 108, será reformado com a remuneração calculada com base no soldo correspondente ao grau hierárquico imediato ao que possuir ou que possuía na ativa, respectivamente. 
§ 1º Aplica-se o disposto neste artigo aos casos previstos nos itens III, IV e V do artigo 108, quando, verificada a incapacidade definitiva, for o militar considerado inválido, isto é, impossibilitado total e permanentemente para qualquer trabalho
§ 2º Considera-se, para efeito deste artigo, grau hierárquico imediato:
a) o de Primeiro-Tenente, para Guarda-Marinha, Aspirante-a-Oficial e Suboficial ou Subtenente;
b) o de Segundo-Tenente, para Primeiro-Sargento, Segundo-Sargento e Terceiro-Sargento; e
c) o de Terceiro-Sargento, para Cabo e demais praças constantes do Quadro a que se refere o artigo 16".
Como se vê, o benefício previsto no art. 110 da Lei 6.880/1980, expressamente dirigido ao militar da ativa ou da reserva remunerada, não alcança o militar reformado. Ademais, quer da ativa, quer da reserva, o benefício se traduz no cálculo dos proventos com base no soldo do posto hierárquico imediato àquele que o favorecido apresentava na ativa, ou seja, não há espaço na norma para o cálculo dos proventos ter por referência dois postos acima daquele que o militar possuía quando ainda em atividade.
Sobre os destinatários do adicional, a jurisprudência do Superior Tribunal de Justiça - STJ, intérprete último da lei federal, há muito se encontra pacificada, como ilustra o precedente adiante reproduzido:
"ADMINISTRATIVO. MILITAR. REFORMA. ALTERAÇÃO DE BENEFÍCIO. INCAPACIDADE SUPERVENIENTE. ART. 110, § 1º, C/C ART. 108, V, DA LEI 6.880/80. MILITARES DA ATIVA OU RESERVA REMUNERADA. RESTRIÇÃO. MILITAR JÁ REFORMADO. IMPOSSIBILIDADE. 
A reforma do militar com a remuneração calculada com base no soldo correspondente ao grau hierárquico imediato ao que possuir ou que possuía na ativa, nos termos do art. 110, § 1º, c/c o art. 108, V, da Lei 6.880/80, restringe-se aos militares da ativa ou reserva remunerada, na exata disposição do caput do art. 110, não sendo possível a concessão de tal benesse àqueles militares já reformados. 
Recurso especial não provido (REsp 1.340.075/CE, Rel. Min. Castro Meira, Segunda Turma, julgado em 9/4/2013, DJe de 15/4/2013) ."
No âmbito desta Corte de Contas, tal entendimento consta de diversos precedentes recentes, a citar o Acórdão 2225/2019-TCU-Plenário (relator o ministro Benjamin Zymler) , os Acórdãos 1.183/2021, 1.184/2021 e 1.185/2021, todos da 1ª Câmara (relator o ministro Weder de Oliveira) , e o Acórdão 14065/2020-TCU-Primeira Câmara (relator o ministro Walton Alencar) .
Destarte, proponho considerar ilegal o ato pensional acima indicado, negando-lhe registro, cumprindo dispensar o ressarcimento das quantias indevidamente recebidas de boa-fé pelas interessadas, consoante o disposto no Enunciado 106 da Súmula da Jurisprudência do TCU, bem como considerar legais os demais atos de concessão constantes dos autos. 
	Diante do exposto, VOTO no sentido de que este Colegiado adote a deliberação que ora submeto a sua apreciação.
TCU, Sala das Sessões, em 8 de fevereiro de 2022.
JORGE OLIVEIRA 
Relator